臺灣桃園地方法院刑事判決　　　　　　　95年度重訴字第83號
公　訴　人　臺灣桃園地方法院檢察署檢察官
被　　　告　乙○○
指定辯護人　本院公設辯護人彭詩雯
上列被告因殺人案件，經檢察官提起公訴（95年度偵字第17537
號），本院判決如下：
    主  文
乙○○因過失致人於死，處有期徒刑壹年貳月。
    事  實
一、緣乙○○於民國95年8 月13日下午1 時許，在桃園縣龍潭鄉
    ○○村○○路8 巷老人會館附近之南天宮涼亭內，遇見友人
    鄒全圓與1 名綽號「同梯」之不詳姓名年籍成年男子在該處
    喝酒，即加入共飲，其後，邱創國到場後亦一同共飲。席間
    ，綽號「同梯」之人開口向鄒全圓索討債務新台幣（下同）
    4 萬5 千元，鄒全圓表示因乙○○亦積欠其金錢，故要「同
    梯」直接向乙○○催討，乙○○聞言怒稱「鄒全圓亂講」，
    並要邱創國外出購回商業本票，令鄒全圓簽發本票，但因鄒
    全圓寫字速度較慢，乙○○即徒手毆打鄒全圓之頭部1 次（
    無證據證明有成傷，亦未據提出告訴），待鄒全圓簽完本票
    後，乙○○與「同梯」2 人，為向鄒全圓之母甲○○索討上
    開欠款，隨即分騎2 輛機車，由乙○○騎車搭載鄒全圓前往
    甲○○位於桃園縣龍潭鄉○○路486 巷2 號住處，惟因甲○
    ○不在家而未遇，乙○○、「同梯」及鄒全圓3 人隨即返回
    上開南天宮涼亭，與仍在該處之邱創國會合，其等4 人復於
    同日下午3 時許，轉往上開老人會館旁之公園休息，另1 名
    「同梯」之成年男性友人亦到場（姓名年籍均不詳），邱創
    國則自行進入老人會館內休息。嗣因「同梯」為上開4 萬5
    千元款項乙事又與鄒全圓發生爭吵，「同梯」之該名友人即
    將鄒全圓帶至老人會館旁之龍潭大池岸邊某處（即附圖標示
    「」處）站立，乙○○與「同梯」站在鄒全圓身旁，乙○
    ○對鄒全圓稱「話不要亂講，吃我的，住我的，我都沒有跟
    你計較」等語後，鄒全圓回稱「知道」，乙○○仍覺不高興
    ，即以腳踢鄒全圓之臀部，將鄒全圓踢入水中，以教訓鄒全
    圓，鄒全圓落水後，自行起身站立，並沿落水處向右走至大
    池較淺處（即附圖標示「」處）自行攀爬堤防上岸後，「
    同梯」及不詳姓名年籍之成年男子2 人又將鄒全圓帶至老人
    會館旁椅子，一同休息、飲酒、抽煙後，鄒全圓已因飲酒後
    ，血液中所含酒精濃度達229mg/dL之茫醉程度，易造成肌肉
    不協調、走路不穩、失定向力之情況。乙○○又持曾梅玲在
    老人會館旁所營香腸攤內放置之掃帚1 支，以該掃帚柄戳刺
    鄒全圓之肚子（無證據證明已成傷，亦未據告訴），並說「
    給你5 分鐘休息」等語後，仍氣憤未平，而欲再教訓鄒全圓
    。詎乙○○前往龍潭大池戲水之經驗約有20餘年之久，對於
    龍潭大池之水深狀況甚為了解，該水池部分地點之水深程度
    ，縱係成人，亦會溺斃，而如附圖標示「」處左側，如附
    圖標示「、」等處之水域，水深係向左側逐漸加深等情
    ，及其亦明知鄒全圓於上開時地，曾在南天宮涼亭內飲酒，
    其後，在老人會館旁之公園內，遭被告第1 次推落龍潭大池
    ，並自行上岸後，又與「同梯」及「同梯」之友人一同飲酒
    後，已達茫醉程度，則乙○○實可預見已達茫醉程度之鄒全
    圓倘若再度掉落龍潭大池內，恐因飲酒過多，導致肌肉不協
    調、方向不明、失定向力等情形，且鄒全圓亦恐因不諳池水
    底部各處深淺差異、池底淤泥厚重等因素，無法自行脫身，
    稍一不慎，即會發生溺水死亡之憾事，惟因乙○○見鄒全圓
    於上開第1 次落水後，猶能自行起身站立，並從落水處向右
    側較淺處行走，而沿附圖標示「」處自行上岸，而自信縱
    其再度將鄒全圓推入水中，鄒全圓亦會循第1 次落水後自行
    上岸之方式脫困，而確信不會發生溺水死亡結果之故，逕將
    鄒全圓帶至附圖標示「」處岸邊，將之推入水中，詎鄒全
    圓於第2 次落水後，雖可在水中起身站立，惟已因飲酒後達
    茫醉之程度，又不諳龍潭大池之各處水深及水底淤泥情況，
    故於起身後未循第1 次自行上岸之方式脫困，反係朝上開落
    水處左側之水域較深處涉水行走，因上開落水處往左側之水
    域之水深係逐漸向左加深，且水底積有淤泥，易使人陷入泥
    淖，無法抽腿逃離，乙○○見狀，雖大聲呼喊鄒全圓之名，
    要其回頭，然鄒全圓仍繼續向左側前進，而於走至該落水處
    左側木造觀景平台之第1 根橋墩旁處（即附圖標示「」處
    ）時，因該處水深超過其身高而滅頂，乙○○見鄒全圓業已
    滅頂，驚覺事態嚴重，隨即在岸邊大喊「救命，有人溺水」
    ，並以電話撥打119 求救，「同梯」見狀雖立即下水欲救助
    鄒全圓，但因鄒全圓滅頂處之池水甚深，「同梯」於下水搜
    救鄒全圓未果後，即與該名不詳姓名年籍之成年友人自行離
    開現場，不知去向。乙○○則前往龍潭大池管理中心覓得管
    理員到場協助後，消防隊救援人員亦趕到現場下水搜救鄒全
    圓，嗣在龍潭大池左側堤防前水深最深處（即附圖標示「
    」處）將鄒全圓打撈上岸，惟鄒全圓業因溺水而窒息死亡。
    嗣經警方查訪現場目擊人員後，得悉乙○○與「同梯」曾於
    鄒全圓第2 次落水前，對鄒全圓為上開推落水中、毆打及一
    同飲酒之情形後，認定乙○○涉案，而於詢問在場之葉金明
    、邱創國完畢後，詢問乙○○是否涉案，始經乙○○坦認有
    第2 次將鄒全圓推落龍潭大池之行為，因而查悉上情。
二、案經桃園縣政府警察局龍潭分局報告臺灣桃園地方法院檢察
    署檢察官偵查起訴。
    理  由
壹、程序方面：
一、按被告以外之人於審判外之言詞或書面陳述，除法律有規定
    者外，不得作為證據；被告以外之人於偵查中向檢察官所為
    之陳述，除顯有不可信之情況者外，得為證據；被告以外之
    人於檢察事務官、司法警察官或司法警察調查中所為之陳述
    ，與審判中不符時，其先前之陳述具有較可信之特別情況，
    且為證明犯罪事實存否所必要者，得為證據；被告以外之人
    於審判外之陳述，雖不符前4 條之規定，而經當事人於審判
    程序同意作為證據，法院審酌該言詞陳述或書面陳述作成時
    之情況，認為適當者，亦得為證據；當事人、代理人或辯護
    人於法院調查證據時，知有第159 條第1 項不得為證據之情
    形，而未於言詞辯論終結前聲明異議者，視為有前項之同意
    。刑事訴訟法第159 條第1 項、第159 條之1 第2 項、第15
    9 條之2 、第159 條之5 就此分別定有明文。經查：
（一）證人賴德文、曾梅玲於司法警察調查時所為之陳述，屬被
      告以外之人於審判外之陳述，為傳聞證據，依刑事訴訟法
      第159 條第1 項規定，原則上不得作為證據，並經被告乙
      ○○之指定辯護人於準備程序中爭執其證據能力在案。審
      酌上開2 人之警詢陳述，查無刑事訴訟法第159 條之2 、
      第159 條之3 所列得例外作為證據之情形，則證人賴德文
      、曾梅玲於警詢之陳述，即不得作為證據。
（二）按刑事訴訟法第159 條第1 項規定被告以外之人於審判外
      之言詞或書面陳述，原則上不得做為證據之主要理由，乃
      為直接審理原則之要求及被告反對詰問權之保障，然為實
      現刑事訴訟發現真實之目的，於證人無法於審判中到庭證
      述之情形，法院無從強制其證言，此為法院已窮其能事而
      未能令被告詰問該名證人之故，法律乃退而求其次，就該
      證人於審判外之陳述，認已具備可信之特別情況，且為證
      明犯罪事實存否所必要者，例外規定其得為證據，刑事訴
      訟法第159 條之3 各款所定傳聞證據例外得為證據之情事
      ，其立法目的即在此。經查，證人葉金明、邱創國經本院
      依法傳喚、拘提後，均經合法送達，而均無正當理由拒未
      到庭，顯見證人葉金明、邱創國所在已屬不明而傳喚不到
      ，經本院審酌證人葉金明、邱創國於本案發生前，係在現
      場見聞被告與鄒全圓間之爭執，其後被害人鄒全圓遭人推
      落大池內溺水呼救、消防隊搜救人員據報前往大池打撈被
      害人鄒全圓，直至被害人鄒全圓遭打撈上岸後業已因溺水
      而窒息死亡之情形，且其等2 人係經本案承辦警員邱曉志
      將被告及被害人家屬帶回派出所偵查後，再回案發現場查
      訪得知證人葉金明、邱創國有目擊本件鄒全圓遭第2 次推
      落水中之前後情形，經警方詢問其等2 人後，其等2 人之
      陳述與被告於警詢中之供述及證人賴德文、曾梅玲嗣於本
      院審理中之陳述，並無二致，而證人葉金明係平日在老人
      會館前下棋聊天之人，邱創國則為被告與被害人之朋友，
      其等2 人與被告間應無任何仇恨怨隙存在，料無憑空虛構
      事實而設詞誣陷被告之虞，而其等2 人於案發後起至警方
      分於同日晚上8 時50分許、11時15分許對其等製作筆錄時
      止之期間僅有4 小時，衡情其等2 人斯時仍處於目擊被害
      人鄒全圓溺水死亡之震驚狀態當中，對於事件發生之記憶
      應最為鮮明深刻，亦尚無機會供其等先與他人勾串證言或
      謀議誣陷被告，此屬當然之理。是以，證人葉金明、邱創
      國於警詢中在上開震驚及緊急狀態下所為有關被害人遭人
      推入水中溺斃事件之陳述，本具有高度可信之標誌，且均
      係就自己親身參與及見聞之事而為，並無知覺上之瑕疵可
      予指摘，加以證人葉金明、邱創國2 人均為成年人，表達
      能力無問題，自無刻意誣陷被告入罪之虞，其等所為陳述
      之真誠性亦無可議之處，由此足認證人葉金明、邱創國於
      警詢中所為之陳述，具有可信之特別情況，亦為證明被告
      所涉本案犯罪事實存否所必要者，故依刑事訴訟法第159
      條之3 第3 款規定，證人葉金明、邱創國於司法警察調查
      中所為之陳述，均得例外作為證據。
（三）查證人賴德文、曾梅玲2 人於偵查中向檢察官所為之陳述
      ，屬被告以外之人於審判外所為之陳述，均為傳聞證據，
      惟現階段刑事訴訟法規定檢察官代表國家偵查犯罪、實施
      公訴，依法其有訊問被告、證人及鑑定人之權，證人、鑑
      定人且須具結，而實務運作時，檢察官偵查中向被告以外
      之人所取得之陳述，原則上均能遵守法律規定，不致違法
      取供，其可信度極高，是以，刑事訴訟法於92年2 月6 日
      修正時，即為兼顧理論與實務，以該法第159 條之1 第2
      項規定，除顯有不可信之情況者外，得為證據（參考刑事
      訴訟法第159 條之1 立法理由）。從而，被告本人以外之
      人於偵查中向檢察官所為之陳述，既已依法具結，又非檢
      察官非法取供而得，且無顯不可信之情況，即應認該證人
      於偵查中具結所為之證述，具有證據能力。審酌證人賴德
      文、曾梅玲2 人於偵查中所為之證述，均係經具結後向檢
      察官所為，既非檢察官非法取供而得，且其等斯時所為陳
      述，查無受職司偵查之公務員非法取供之不法情形，難認
      具有顯不可信之情況，即應認其等於偵查中所為之證述，
      得作為證據。
（四）卷附攝有本案被害人溺水死亡現場及其經搜救人員打撈上
      岸後送醫急救之照片共8 幀，並非供述證據，無傳聞法則
      之適用，與本案具有關聯性，且上開物證係經偵辦員警合
      法取得，自得作為本案證據。
貳、實體方面：
一、訊據被告乙○○矢口否認涉有上開過失致死犯行，辯稱：被
    害人鄒全圓第1 次落水後，有自己爬上岸，而被害人第2 次
    落水並非其所為云云。經查：
（一）被告於上揭時地，見被害人與綽號「同梯」之不詳姓名年
      籍成年男子，在桃園縣龍潭鄉○○村○○路8 巷老人會館
      附近之南天宮涼亭內飲酒，即加入飲酒，其後，邱創國亦
      前來加入。席間，綽號「同梯」之人向被害人索討債務4
      萬5 千元，被害人表示因被告亦積欠其金錢，故要「同梯
      」直接向被告索討，被告聞言即表示鄒全圓亂講，並要證
      人邱創國外出購回商業本票，供被害人簽發本票，其間，
      因被害人寫字較慢，被告徒手毆打被害人之頭部1 次（無
      證據證明有成傷，亦未據提出告訴），待被害人寫完本票
      後，被告與綽號「同梯」之人即分騎2 輛機車，由被告騎
      車搭載被害人前往被害人母親甲○○住處，欲向甲○○索
      討金錢，但因甲○○不在家而未果，被告、「同梯」及被
      害人3 人隨即返回上開涼亭，與留在該處之證人邱創國會
      合後，其等於同日下午3 時許轉往老人會館旁之公園休息
      乙節，業據被告於警詢、偵查中供述在卷，核與證人邱創
      國於警詢中之證述情詞相符，是以，被告於警詢、偵查中
      就此部分之供述，應屬真實，尚值採信。至證人葉金明、
      邱創國所證被告與被害人、「同梯」及邱創國轉往上開老
      人會館旁之公園之時間雖有不同，惟此乃證人就事件發生
      過程間之細節事項未能一一關注、記憶所致，其等就上開
      事實之陳述，既與被告於警詢、偵查中之供述情節相符，
      則證人葉金明、邱創國之上開陳述，仍值採信，至被告、
      被害人、「同梯」與證人邱創國抵達老人會館旁公園之時
      間即以被告陳述之「95年8 月13日下午3 時許」為準。另
      被告於本院審理中辯稱：是「同梯」叫邱創國去買本票回
      來給被害人寫，因為被害人寫很慢，所以「同梯」有打被
      害人云云，核與證人邱創國就此部分之證述相左，足認被
      告就此部分之供述，要屬事後避就之詞，尚不足採。
（二）又被告與被害人、「同梯」及另行到場之不詳姓名年籍成
      年男子（「同梯」之友人）於95年8 月13日下午3 時許，
      在老人會館旁之公園休息時，因「同梯」與被害人為上4
      萬5 千元欠款乙事發生爭吵，該名「同梯」之男性友人即
      將被害人帶至龍潭大池岸邊某處（即附圖標示「」處）
      站立，被告與「同梯」站在被害人身旁，被告對被害人稱
      ：「話不要亂講，吃我的，住我的，我都沒有跟你計較」
      等語，被害人回稱「知道」後，被告仍覺不悅，而以腳踢
      被害人臀部，將被害人踢入水中，嗣被害人自行沿落水處
      向右走至大池較淺處（即附圖標示「」處）自行攀爬堤
      防上岸，被告並向被害人表示「讓你休息5 分鐘」後，「
      同梯」及其友人即拿菸酒給被害人一同抽煙、飲酒，被告
      斯時又持證人曾梅玲所有之掃帚柄戳被害人肚子（無積極
      證據證明已成傷，又未據告訴）乙節，亦據被告於警詢、
      偵查中及本院審理中供述在卷，並經證人邱創國於警詢中
      證稱：伊於下午3 時許，前往老人會館後，就在老人會館
      內看報紙及上洗手間，約過10分鐘，伊走出會館，就看見
      被害人已落入大池裡，伊立刻引導被害人上岸，並叫被告
      不要捉弄他等語，及證人葉金明於警詢中證稱：伊有看到
      被告用機車載著被害人與另2 名男子分乘2 輛機車到老人
      會館公園，被告一下車就對被害人拳打腳踢，又用安全帽
      、掃帚往被害人頭上打，伊便將被害人推出去，要他趕快
      走，不然留在該處給人打，被害人即步行離開；後來，伊
      於同日下午2 時30分許回到現場後，仍看到被告邊罵被害
      人偷東西邊打他，停停打打約至下午3 時30分許，被告從
      被害人後方踢他屁股，將被害人踹到大池裡，而被害人從
      另1 邊上岸等語明確，並經證人曾梅玲於本院審理中具結
      證稱：伊於95年8 月13日上午9 時起至天黑前均在老人會
      館側門口經營香腸攤生意，當天中午伊看見被告走進老人
      會館門口那裡跟被害人說話，說話大小聲地，還有被告的
      2 個朋友在那裡，被告有拿伊所有之掃帚戳被害人之肚子
      ，但還沒打到被害人，另1 名客人就把掃帚搶回來，伊問
      被告為何打被害人，被告說被害人欠錢，要跟被害人拿錢
      等語在卷。審酌證人邱創國、葉金明分別證述關於被告與
      被害人、「同梯」等人於同日下午前往老人會館旁後，被
      告與「同梯」及另1 名成年男子毆打被害人之情形，及被
      害人第1 次落水後，有自行走向落水處右側水深較淺處上
      岸等情，互核均相符，並經證人曾梅玲證述被告有拿取伊
      所有之掃帚戳被害人之肚子乙節在卷，且均與被告於警詢
      、偵查中之供述相符。是以，被告與被害人、「同梯」、
      邱創國等人前往老人會館旁之公園後，被害人第1 次曾遭
      被告踢入大池裡，而被害人於該次落水後係自行上岸，被
      告向被害人表示休息5 分鐘，「同梯」及其友人拿菸、酒
      讓被害人抽煙、飲酒，而被告則持證人曾梅玲所有之掃帚
      柄戳被害人之肚子乙節，亦堪認定。
（三）次查，參諸證人葉金明於警詢中證稱：伊看到被害人第1
      次落水後，從另1 邊上岸，被告稱給他5 分鐘，並給他抽
      煙、喝酒，沒有3 分鐘又聽到很大的落水聲，沒多久就聽
      到被告喊「救命、有人淹水」，伊走到池邊即未看到被害
      人，而在被害人第2 次落水前，伊看到被告抓住被害人之
      衣服，與另1 名男子推他往水池邊走去，之後聽到噗通一
      聲，被害人就落水，因為伊的視線剛好被1 棵樹擋住，所
      以未看到是誰推的等語（見偵查卷第32至34頁），核與被
      告於警詢及95年8 月14日偵查中所供：伊在被害人第1次
      從大池上岸後，就拿1 支掃帚戳被害人之肚子，並告訴他
      給他5 分鐘休息，等他抽完煙、喝完酒後，其仍舊氣不過
      ，便抓被害人之衣領到第1 次落水處，將被害人推入水中
      等語（見同上偵查卷第10至12、59至61頁），及被告於95
      年9 月8 日偵查中所供：被害人第1 次落水後又爬上來，
      邱創國出來叫我不要跟他玩之後，又進入老人會館，「同
      梯」把被害人叫到旁邊聊天，拿煙給被害人抽及拿酒給他
      喝，伊跟被害人說「你喝酒醉，就去旁邊睡覺，我不想看
      到你」，被害人就去旁邊睡覺，「同梯」把他叫過來，他
      們2 人為了錢的事情吵起來，被害人又推要其清償，其說
      「我哪有欠你錢，你沒錢的時候，都是吃我的」，後來「
      同梯」把被害人帶到水池旁，其也一起過去，他們2 人在
      那邊推來推去，「同梯」就踢被害人的屁股，其推被害人
      的胸部，把被害人推下水去等語（見同上偵查卷第68至70
      頁），互核均相符。此外，證人邱創國於警詢中所證：伊
      第1 次看見被害人落入水中後，便引導被害人上岸，並叫
      被告不要捉弄他，但被告大聲出言阻止伊，叫伊不要管，
      伊又進入會館看報紙，後來伊聽到外面很吵，就出來看，
      發現被害人已落水等語（見同上偵查卷第27至29頁），亦
      核與上開被告於95年9 月8 日偵查中所為供述相符。審酌
      被告於警詢、偵查中所為上開供述，既係於本案發生後翌
      日、距案發約25日，先後基於自由意志所為供述，此經被
      告於本院審理中陳明：其於警詢、偵查中所言係基於自由
      意志所為，未遭刑求等語在卷。審酌被告為上開供述之際
      ，距離案發時間均甚近，斯時其受被害人落水溺斃事件之
      震撼尚鉅，且被告係於警方到場處理本案後，隨即為警帶
      回警局製作筆錄，該綽號「同梯」之男子及另1 名不詳姓
      名年籍成年男子均已先行離開現場，衡情被告並無時間與
      他人勾串證言或討論案情，其竟於上揭警詢、偵查中基於
      自由意思供述其所為毆打被害人、第1 次以腳踢被害人屁
      股，致被害人落水、被害人第1 次自行上岸後，其要被害
      人休息5 分鐘，「同梯」及友人拿菸、酒給被害人抽煙、
      喝酒，及被害人與「同梯」2 人互相爭吵後，又推由其清
      償，「同梯」抓住被害人衣領將被害人帶至大池旁，其一
      同前往，「同梯」以腳踢被害人之屁股，其則推被害人胸
      部，第2 次將被害人推入水中等案情重要情節，先後供述
      綦詳，且其供述之情節均與證人葉金明、邱創國於案發當
      日晚上，亦基於目擊被害人溺水死亡之震撼而為較具可信
      性之警詢中陳述，大致相符。由此足認證人葉金明、邱創
      國於警詢中之證述，應係基於自己親身經驗之事實而為，
      顯可採信，由此亦徵被告前於警詢、偵查中之供述，當與
      事實較相符，殊值採信。至被告嗣於本院95年10月5 日受
      命法官訊問中所述：被害人第1 次落水是伊用手推被害人
      下去水池裡，被害人自行上岸後，其未拿掃帚戳被害人之
      肚子，有說給被害人休息，但未說5 分鐘，被害人第2 次
      是遭「同梯」推落水裡，非其所為云云，及於本院95年10
      月24日準備程序中陳稱：當天下午3 點多到了老人會館後
      ，被害人與「同梯」吵架，另1 名「同梯」之朋友將被害
      人抓到池塘旁邊，其跟「同梯」站在被害人旁邊，…其不
      高興就推被害人一把，不小心被害人就掉到水裡，被害人
      從水池內爬上岸，坐在旁邊休息，…其叫被害人到旁邊睡
      覺，被害人走到池塘旁躺在地上睡覺，「同梯」越看被害
      人越不順眼，就把被害人推下水云云，及於本院審判期日
      陳稱：第1 次是「同梯」和他的朋友叫被害人站在水池邊
      緣的石頭上，然後「同梯」用腳踢被害人臀部，把被害人
      踢下水，…後改稱：其第1 次有踢被害人下水，被害人爬
      上岸後坐在牆邊的椅子上，…「同梯」拿1 支煙給被害人
      抽，又拿1 杯保力達B 給被害人喝，他們說話一陣後，「
      同梯」和他的朋友又把被害人抓起，從被害人第1 次落水
      的地方把他推下去云云，其中關於被害人第2 次落水係遭
      何人所為之供述，與其本身前於警詢、偵查中之供述及證
      人葉金明、邱創國所為上開證述相左，顯見被告於本院審
      理中之供述，係蓄意將第2 次推被害人落水之「行為人」
      推諉由自本案發生後迄未到案，亦不知其真實姓名年籍為
      何之「同梯」及該名「同梯」之友人承擔，則被告就上開
      部分於本院審理中之供述，核與事實不符，要屬事後飾卸
      之詞，不足採信。是以，被告客觀上確有於95年8 月13日
      下午3 時40分許，將被害人第2 次推入龍潭大池中之行為
      無訛。厥有爭議者，即為被告第2 次將被害人推入龍潭大
      池之行為是否基於殺人故意為之。
（四）按殺人罪之成立，須於實施加害行為之時，即有使人喪失
      生命之故意，始足當之。而此一主觀之要件，既關係罪責
      之成立與否，自應憑證據予以證明，且不容有合理性懷疑
      之存在。此參諸最高法院72年度台上字第5095號判決意旨
      即明。準此，本院依證據調查結果，認定被告於上揭時地
      第2 次將被害人推入龍潭大池之際，應無殺人犯意存在，
      茲析述如下：
    1.被害人於第1 次遭被告踢入龍潭大池之落水處，業經被告
      於受命法官到場履勘時當場指明，此依附圖即本院96 年3
      月16日履勘現場圖標示「」處（見履勘照片編號7至8號
      所示）之記載即明，經受命法官命人測量該處水深後得知
      ，岸邊堤防高度約185 公分，而距上開落水處岸邊50公分
      處之水深約77公分、距落水處岸邊1 公尺處之水深約87公
      分、距落水處岸邊2 公尺處之水深約100 公分；另被害人
      於第1 次落水後，係自上開落水處向右側涉水行走至附圖
      標示「」處（見履勘照片編號24至26號所示）自行上岸
      乙節，亦經被告於履勘當日明確指出，經以相同方式測量
      該處水深後，得知該處距岸邊約1公 尺處之水深僅有61公
      分乙節，此觀諸本院96年3 月16日勘驗筆錄及履勘附表編
      號3 、8 之記載即明。綜此，倘以被害人身高163 公分（
      見法務部法醫研究所死因鑑定書第3 頁「鑑定經過，一、
      外表觀察」欄之記載）站立在附圖標示「」處之水底，
      水面高度僅及於被害人腰部以下至胯下部位，而被害人站
      在附圖標示「」處時，該處水面高度尚不及於大腿部位
      ，由此足認被害人於第1 次落水後縱使起身站立，該處水
      深乃至於被害人向落水處右側涉水步行上岸處之水深，均
      無發生將被害人淹沒而致被害人溺斃之可能。是被告辯稱
      ：被害人第1 次落水處岸邊水不深，被害人落水後係起身
      向右側走，踩著堤防的石堆上岸等語，應屬真實可採。
    2.又被害人於上開同一落水處（即附圖標示「」處），第
      2 次遭被告推入龍潭大池後，曾在水中起身站起乙節，業
      據被告供述在卷，核與證人賴德文於偵查中及本院審理中
      之證述相符，由此堪信被告就此部分之供述為實。而被害
      人於第2 次落水後在水中站起，並自落水處往左側涉水行
      走，因水深逐漸加深，終至被害人走在如附表標示「」
      處之木造觀景平台右側第1 根橋墩旁之際，即因該處水深
      與其身高相近而遭淹沒，被害人因而滅頂溺斃乙節，業據
      被告於本院審理中陳述在卷；而上開如附圖標示「」處
      （見履勘照片編號16至19號所示）之水深，經以相同方式
      測量後，得知該處距岸邊約50公分處之水深為118 公分、
      距岸邊約1 公尺處之水深為132 公分，距岸邊約2 公尺處
      之水深已達167 公分乙節，此觀諸本院96年3 月16日勘驗
      筆錄及履勘附表編號5 之記載即明。而消防隊員獲報前往
      現場下水打撈被害人後，係在如附圖標示「」處（見履
      勘照片編號2 至6 號所示）之池水裡尋獲被害人乙節，業
      據證人即警員邱曉志於本院審理中具結證述明確，核與被
      告所供述之尋獲被害人處所相符，並經被告、證人邱曉志
      及負責打撈被害人之消防隊員於受命法官履勘現場時指明
      無訛，該附圖標示「」處之水深，經以相同方式測量後
      ，得知該處水深達195 公分，係該處水域之最深處乙節，
      此觀諸本院96年3 月16日勘驗筆錄及履勘附表編號2 之記
      載即明。綜此，以被害人之身高觀之，該附圖標示「」
      處之水深，顯已超逾被害人之身高達32公分之多。亦即，
      當被害人行走在距上開橋墩旁約50公分至1 公尺處之水底
      時，水深已達被害人之胸部；當被害人行走在距附圖標示
      「」之第1 根橋墩旁約2 公尺處左側擴及附圖標示「
      」之消防人員尋獲被害人屍體處之水域範圍內，該處水深
      已超過被害人之身高，愈向左側愈深，至為明確，被害人
      若非擅泳之士而能及時游泳逃離，或及早經外力施加救援
      ，則其於涉水行經上開水域時，必遭滅頂，而無任何存活
      機會，自不待言。
    3.再審酌被告發現被害人滅頂後，隨即呼救，並丟竹片至水
      裡，欲供被害人攀扶，「同梯」或其友人中之1 人隨即跳
      入水中欲救援被害人，被告則在岸上撥打119 求援，直至
      警方及消防隊人員到場處理後迄將被害人打撈上岸之期間
      內，被告自始至終均未離開現場，而係在旁協助及關注救
      援情形乙節，業據被告於本院審理中供承在卷，並有證人
      葉金明、邱創國於警詢中之陳述、證人賴德文、曾梅玲於
      本院審理中具結所為證述在卷可參，復經證人即警員邱曉
      志於本院審理中具結證稱：伊於95年8 月13日下午在外執
      行巡邏勤務時，接獲龍潭分駐所通報龍潭大池有人溺水，
      要伊前往查看，伊和同事趕赴現場後，發現救護車同時到
      場，現場有1 名男子已脫掉上衣，在岸邊試圖救人，伊問
      該名男子情況如何，該名男子指著龍潭大池說溺水的人就
      在這裡，消防隊人員即使用潛水設備、救生艇下水搜救，
      沒多久就找到溺水之人，並將他拉上岸；伊到場時，現場
      人很多，故一開始未注意到被告，直到1 、2 分鐘後，伊
      見被告在旁打電話找人幫忙，便問被告何以在此，被告看
      起來很緊張，答稱該溺水之人是他朋友，伊問被告是否認
      識溺水的人，被告說「對啊，我們都在一起，喝醉酒了，
      人就不小心掉下去」，並說其有去龍潭大池附近之管理中
      心求救並撥打119 報案。之後，伊叫被告還不要走，要被
      告幫伊找出死者家屬，被告留下來，而伊斯時在大池附近
      勘查時，旁邊的人跟伊說這件事情要問被告最清楚，因為
      溺水的人有遭被告毆打，故伊先叫被告帶警方去找被害人
      家屬，以確認被害人身分，之後再將被害人家屬與被告一
      同帶至派出所等候，伊再度返回現場尋找目擊證人，嗣因
      在場之葉金明表示有看到死者遭被告毆打之過程及死者第
      1 次是遭被告踢下水，而死者第2 次被踢下水之情形則係
      伊聽到吵鬧聲後，才知道死者落水等語後，警方認為是被
      告涉嫌將死者推下水，即於同日晚上對證人葉金明及其他
      證人製作筆錄，其後再詢問人在派出所裡的被告實情如何
      ，被告始坦承是他把死者推下水等語明確。衡諸常情，倘
      被告於上揭時地，係基於殺人之故意，而先後2 次將被害
      人推落龍潭大池，欲使被害人因溺水而死亡，以遂其殺死
      被害人之目的，被告豈有在正值週末假日之下午時分，且
      於眾多遊客前往老人會館旁之龍潭大池公園遊玩之際，在
      上開公共場所內，甘冒一旦實行犯罪，即易遭人發現逮捕
      之風險，在水深高度僅及於被害人腰部之上開落水處（即
      附圖標示「」處），接續2 次徒手將被害人推入龍潭大
      池之理。況被告於第1 、2 次將被害人推入水池後，均未
      逃離，復於被害人第1 次落水而自行上岸後，與被害人一
      同飲酒、抽煙，再於被害人第2 次落水後，見被害人向落
      水處左側較深處涉水行走時，呼喚被害人之名，要其回頭
      ，末於發現被害人滅頂後，立即呼救及報警處理，業如前
      述，由此益徵被告斯時並無殺死被害人之故意無疑。綜此
      ，被告於被害人第2 次落水前、後之反應及舉動，實與欲
      以推人入水方式蓄意致被害人溺斃之殺人故意，迥不相符
      。是以，被告辯稱：其無殺人故意等語，非屬子虛，應值
      採信。
（五）承上所述，公訴意旨所舉證據固不足令本院形成確信被告
      涉犯殺人罪嫌之心證，然依本案證據調查結果，本院認定
      被告對於被害人第2 次遭其推入龍潭大池後，因溺水而窒
      息死亡乙節，係存有過失，且與被害人之死亡結果間具有
      相當因果關係。茲析述如下：
    1.查被告於本案發生前，前往龍潭大池戲水之經驗約有20餘
      年之久，其對於過去曾有多人在龍潭大池溺斃，水池部分
      地點之池水甚深，縱係成人，亦會溺斃，如附圖標示「
      」處左側之標示「、」等處之水域，水深係向左側逐
      漸加深等水深狀況均甚瞭解，業據被告於本院審理中陳述
      明確，並有本院上開履勘筆錄、履勘附表各1 份可參。另
      被害人於95年8 月13日下午1 時許，曾在上開南天宮涼亭
      內與被告、「同梯」及證人邱創國一同飲酒後，其等於下
      午3 時許轉往老人會館旁之公園休息後，被害人遭被告第
      1 次推落龍潭大池而後自行上岸，又與「同梯」及「同梯
      」之友人一同飲酒，明顯可見被害人飲酒後已達茫醉程度
      ，亦據被告供述在卷，而被害人飲酒後之血液所含酒精濃
      度已達229m g/dL ，該酒精含量對於一般人而言，已達茫
      醉程度，會造成肌肉不協調，走路不穩，失定向力等情況
      乙節，此觀諸法務部法醫研究所死因鑑定書之記載即明，
      被告對此亦不爭執。是以，上開時地與被害人一同飲酒之
      被告實可預見酒後已達茫醉程度之被害人，倘若再度掉落
      龍潭大池內，恐因飲酒過多，導致肌肉不協調、走路不穩
      、失定向力等情形及恐不諳池水底部各處深淺差異、池底
      淤泥厚重等因素，無法自行脫身，稍一不慎，即會發生溺
      水死亡結果之事實，至為灼然。審酌被告於本院審理中供
      稱：被害人第2 次落水後，有站起來等語，參諸上述被害
      人第1 次脫身之情節，併觀諸被告對於被害人第2 次落水
      後逕往落水處左側行走時，即呼喊被害人之名，要被害人
      回頭之舉措觀之，被告顯係依循被害人於上開第1 次遭其
      推落龍潭大池後，猶能自行起身站立，並從落水處向右側
      行走，踩著堤防的石堆而在如附圖標示「」處自行上岸
      之經驗，自信縱其再度將被害人推入水中，被害人亦會循
      相同方式上岸脫困，而不會發生溺水死亡結果之故，逕將
      被害人帶至附圖標示「」處岸邊，將之推入水中，詎被
      害人於第2 次落水後，雖可在水中起身站立，惟已因飲酒
      後達茫醉之程度，已致肌肉不協調，走路不穩，失定向力
      之情形，加以又不諳龍潭大池之水深及水底狀況，則被害
      人已無法辨明自身危險，故於起身後，未如被告所預想之
      循第1 次自行上岸之方式脫身，反逕往上開落水處左側之
      較深水域涉水走去，終至水深超逾其身高而遭滅頂溺斃之
      害甚明，由此足徵被告第2 次將被害人推落龍潭大池之行
      為，係屬刑法第14條第2 項之「有認識過失」無訛。
    2.被害人係於95年8 月13日下午3 時40分許，在上開老人會
      館旁，遭被告第2 次推落上開龍潭大池內，嗣因溺水而窒
      息死亡乙節，業據證人葉金明、邱創國於警詢中及證人曾
      梅玲、賴德文、被害人家屬甲○○於本院審理中陳述明確
      ，且有現場照片8 幀附卷可參（見同上偵查卷第44至47頁
      ），被告對此並不爭執。而被害人死亡後，經檢察官督同
      法醫師相驗屬實，有相驗屍體證明書、驗斷書及勘驗筆錄
      在卷可稽，又檢察官囑託法務部法醫研究所就被害人之死
      因為鑑定，經法務部法醫研究所以（95）醫鑑字第1662號
      鑑定書鑑定結果為：死者之鼻樑、下唇及左上唇、右胸壁
      乳頭、左胸壁鎖骨下方、右手背中指等處各有擦挫傷之外
      傷，均為輕微擦挫傷，不會造成死亡；毒物學發現死者血
      液含酒精濃度為229mg/dL，該酒精含量對一般人而言已達
      茫醉程度，會造成肌肉不協調，走路不穩，失定向力等情
      況；死者死因為溺斃乙節，有法務部法醫研究所95年10月
      19 日 法醫理字第0950003856號函附死因鑑定書1 份在卷
      可稽（見本院審理卷）。綜上可知，被害人死亡之原因係
      第2 次遭被告推落水中溺斃無疑。
    3.審酌被告於上揭時地第2 次將被害人推入龍潭大池之行為
      ，係屬「有認識過失」之範疇，而被害人又係因第2 次遭
      被告推落龍潭大池後，因溺水而窒息死亡，由此足認被害
      人之死亡結果與被告所為第2 次將被害人推落龍潭大池之
      「有認識過失」行為間，存有相當因果關係無訛，是被告
      對於被害人之死亡結果，應負過失致人於死罪責，至為灼
      然。
（六）綜上所述，被告所辯：被害人第2 次落水時，非其所為云
      云，要屬事後卸責之詞，不足採信。然被告第2 次將被害
      人推入龍潭大池之行為係基於「有認識過失」而為，且與
      被害人之死亡結果間，具有相當因果關係，業經本院認定
      在案，是本案事證明確，被告所涉過失致人於死犯行足堪
      認定，應予依法論科。
二、按行為人對於構成犯罪之事實，雖預見其能發生而確信其不
    發生者，以過失論，刑法第14條第2 項就此定有明文。查本
    案被告乙○○對於其將飲酒後已達茫醉程度之被害人鄒全圓
    第2 次推落水中，被害人可能會因酒醉後導致肌肉不協調，
    走路不穩，失定向力之情形，及不諳龍潭大池之水深及水底
    狀況等情，發生溺水而窒息死亡之結果，竟自信縱其第2 次
    將被害人在同一地點推落龍潭大池，被害人亦可循第1 次落
    水後自行上岸之方式脫困，而確信不會發生死亡結果，逕將
    被害人第2 次推落水中，然被害人終因溺水而窒息死亡，業
    如前述，是以，被告第2 次將被害人推落水中之行為，顯係
    基於「有認識過失」而為，故核被告乙○○所為，係犯刑法
    第276 條第1 項之過失致人於死罪。公訴意旨認被告所為係
    犯刑法第271 條第1 項之殺人罪，而其起訴事實係指被告基
    於殺人故意將被害人推落水中溺斃，然本院依證據調查結果
    認定被告雖有將被害人兩度推落水中之行為，然無證據證明
    其主觀上具有殺人故意，惟其在上述第2 次將酒後已達茫醉
    程度之被害人推落龍潭大池之行為，僅屬「有認識過失」之
    範疇，且與被害人之死亡結果間具有相當因果關係。是以，
    檢察官所指與本院之認定，其差別僅在於被告主觀上究屬故
    意或過失而已，其餘關於被告第2 次將被害人推落水中，致
    被害人溺水死亡之客觀事實，則屬相同，故本院所認定之過
    失致人於死事實，與檢察官起訴之殺人事實間，社會基本事
    實同一，爰變更起訴法條，並於告知被告後，逕依變更後罪
    名審理之。爰審酌被告被告第2 次將被害人推入水中之行為
    存有上述過失，致其發現被害人逕往落水處左側之水深較深
    處走去時，呼喚被害人回頭不及，被害人即因滅頂而溺斃，
    由此足認被告之過失情節甚重，犯罪所生危害甚鉅，併斟酌
    被告於犯罪後矢口否認其有第2 次將被害人推落水中之行為
    ，迄今復未就民事損害賠償責任與被害人家屬達成和解等一
    切情狀，核情量處如主文所示之刑，以示懲儆。
三、扣案安全帽1 頂，係被告所有之物，而扣案掃帚1 支，係證
    人曾梅玲所有，均非被告用以涉犯上開過失致人於死犯行所
    用之物，業據被告陳述在卷，並經證人曾梅玲於本院審理中
    證稱：扣案掃帚為伊所有之物等語明確，故均不得併予宣告
    沒收，附此敘明。
據上論斷，應依刑事訴訟法第299 條第1 項前段、第300 條，刑
法第276 條第1 項，刑法施行法第1 條第1 項、第2 項前段，判
決如主文。
本案經檢察官施宣旭到庭執行職務。
中　　華　　民　　國　　96　　年　　4 　　月　　17　　日
                  刑事第九庭  審判長法  官  何信慶
                                    法  官  蘇琬能
                                    法  官  胡芷瑜
以上正本證明與原本無異。
如不服本判決書應於送達後10日內向本院提出上訴狀。
                                    書記官  張懿昀
中　　華　　民　　國　　96　　年　　4 　　月　　17　　日
附錄本案論罪科刑法條：
中華民國刑法第276條(過失致死罪)
因過失致人於死者，處二年以下有期徒刑、拘役或二千元以下罰
金。
從事業務之人，因業務上之過失犯前項之罪者，處五年以下有期
徒刑或拘役，得併科三千元以下罰金。
